【裁判字號】    95,訴緝,535
【裁判日期】    951019
【裁判案由】    偽造文書等
【裁判全文】
臺灣臺中地方法院刑事判決             95年度訴緝字第535號
公  訴  人  臺灣臺中地方法院檢察署檢察官
被      告  乙○○
上列被告因偽造文書案件，經檢察官提起公訴（88年度偵緝字第
1102號），本院合議庭裁定由受命法官獨任進行簡式審判程序，
判決如下：
    主  文
乙○○行使偽造私文書，足以生損害於他人，處有期徒刑參月，
如易科罰金，以銀元參佰元即新臺幣玖佰元折算壹日。於發票人
為李永熙、票號ＰＡ0000000號、發票日為八十七年七月
五日、帳號七五一七、票面金額新臺幣伍拾壹萬元、付款人為泛
亞商業銀行南屯分行之支票背面偽造背書之「陳韋國」之署押壹
枚沒收。
    犯罪事實
一、緣乙○○受不知情之林君陽（業經臺灣南投地方法院檢察署
    檢察官以87年度偵字第3221號為不起訴處分）之委託，欲替
    林君陽解決其積欠丙○○之債務，遂於民國87年6月初某日
    ，在臺中市福華飯店，持其向陳而琪借得之發票人為李永熙
    （業經臺灣臺中地方法院檢察署檢察官以87年度偵字第2343
    6 號為不起訴處分）、票號PA0000000號、發票日為87年7月
    5 日、帳號7517、票面金額新臺幣（下同）51萬元、付款人
    為泛亞商業銀行南屯分行之人頭支票1張（下稱系爭支票）
    ，並基於行使偽造私文書之犯意，未經陳韋國之同意或授權
    ，擅自在系爭支票背面偽造「陳韋國」之署押1枚，以完成
    背書行為後，並持以行使交付予丙○○之父黃瑞堂，用以取
    信於丙○○以圖緩期清償，並保障代償林君陽對丙○○之欠
    款，足以生損害於丙○○、黃瑞堂、陳韋國之利益。嗣丙○
    ○於收取支票後欲兌現之時，因印鑑不符而不獲兌現，始循
    線查悉上情。
二、案經丙○○訴由臺灣臺中地方法院檢察署檢察官偵查起訴。
    理  由
一、按本件被告乙○○所犯係死刑、無期徒刑、最輕本刑為3年
    以上有期徒刑以外之罪，其於準備程序就前揭被訴事實為有
    罪之陳述，經受命法官告知簡式審判程序之旨，並聽取其與
    公訴人之意見後，本院認無不得或不宜改依簡式審判程序進
    行之處，爰依刑事訴訟法第273條之1第1項，裁定本件由受
    命法官獨任進行簡式審判程序，合先敘明。
二、訊據被告對於上揭犯罪事實於本院審理時坦承不諱，業經告
    訴人丙○○於偵查中指訴綦詳，並經證人黃瑞堂、李永熙於
    偵訊時證述在卷，復核與同案被告林君陽供述情節相符，且
    有系爭支票正反面影本、退票理由單、泛亞商業銀行南屯分
    行87年8月27日泛屯發字第1030號函及本票影本各1紙在卷可
    憑，足徵被告前開自白確與事實相符。從而，本件事證明確
    ，被告犯行洵堪認定，應予依法論科。
三、按在支票背面偽造他人之署押，以為背書，其偽造支票背書
    ，在票據法上係表示對支票負擔保責任之意思，為法律規定
    之文書，並非依習慣表示一定用意之證明，而其此項行為，
    足以生損害於他人，故應成立偽造私文書罪，最高法院70年
    台上字第2162號判例參照。查本案被告在系爭支票背面偽造
    「陳韋國」之署押而完成背書行為後，並持以行使交付予丙
    ○○之父黃瑞堂，用以取信於丙○○以圖緩期清償，並保障
    代償林君陽對丙○○之欠款，嗣經提示遭退票，足以生損害
    於丙○○、黃瑞堂、陳韋國之利益，是核被告乙○○所為，
    係犯刑法第216條、第210條之行使偽造私文書罪。被告偽造
    署押之行為，為其偽造私文書之階段行為；又其偽造私文書
    之低度行為，應為其行使偽造私文書之高度行為所吸收，均
    不另論罪。爰審酌被告受林君陽之所託處理債務之事，竟不
    思以正當合法方式為之，反持人頭支票取信他人，並擅自在
    支票背面偽造「陳韋國」之署押，影響債權人之受償權利及
    社會經濟、交易秩序，且林君陽對丙○○之欠款，亦不因被
    告之行為而有何實質助益，惟念及被告僅係為他人協調處理
    債務之動機、債務金額非鉅，債權人之債權並未因而喪失，
    ，兼衡酌被告犯罪之目的、手段、所生危害及被告犯後尚能
    坦承犯行，犯後態度尚可，然迄未與被害人達成和解，取得
    諒解等一切情狀，量處如主文所示之刑，並依修正前刑法第
    41條第1項前段及修正前罰金罰鍰提高標準條例第2條規定，
    諭知易科罰金之折算標準〔按被告行為後，刑法業於94年1
    月7日修正，同年2月2日公布，於95年7月1日施行，又以本
    次刑法修正之比較新舊法，應就罪刑有關之共犯、未遂犯、
    想像競合犯、牽連犯、連續犯、結合犯，以及累犯加重、自
    首減輕暨其他法定加減原因（如身分加減）與加減例等一切
    情形，綜其全部罪刑之結果而為比較，其中關於易科罰金之
    折算標準，新法施行後，應依新法第2條第1項之規定，適用
    最有利於行為人之法律。最高法院95年5月23日著有95年度
    第8次刑庭會議決議可資參照。經查：被告行為時，刑法第
    41條規定「犯最重本刑為3年以下有期徒刑以下之刑之罪，
    受6個月以下有期徒刑或拘役之宣告，因身體、教育、職業
    、家庭之關係，執行顯有困難者，得以1元以上3元以下折算
    1日，易科罰金。」，準此，則被告於本案行為時，所犯本
    罪係最重本刑為5年以下有期徒刑之罪，即不得易科罰金；
    而被告行為後，刑法第41條第1項前段於90年1月10日修正公
    布，同年月12日生效，修正後刑法第41條第1項前段規定「
    犯最重本刑為5年以下有期徒刑以下之刑之罪，而受6個月以
    下有期徒刑或拘役之宣告，因身體、教育、職業、家庭之關
    係或其他正當理由，執行顯有困難者，得以1元以上3元以下
    折算1日，易科罰金。」，而依修正前罰金罰鍰提高標準條
    例第2條（現已刪除）規定，就其原定數額提高為100倍折算
    1日，則本件被告行為時所犯本罪而受6個月以下有期徒刑之
    宣告得以易科罰金，且易科罰金折算標準，應以銀元100元
    、200 元、300元折算一日，經折算為新臺幣後，應以新臺
    幣300元、600元、900元折算為1日；該易刑處分之規定再於
    94年1月7日修正，同年2月2日公布，於95年7月1日施行修正
    後之刑法第41條第1項前段規定：「犯最重本刑為5年以下有
    期徒刑以下之刑之罪，而受6個月以下有期徒刑或拘役之宣
    告者，得以新臺幣1,000元、2,000元或3,000元折算1日，易
    科罰金。」比較修正前後之易科罰金折算標準，以90年1月
    10日修正後之刑法第41條第1項前段（即94年1月7日修正前
    ）關於易科罰金之規定，「最有利」於被告。綜合上述各條
    文修正前、後之比較，揆諸前揭最高法院決議及修正後刑法
    第2條第1項但書規定「但行為後之法律有利於行為人者，適
    用『最有利』於行為人之法律」之「從舊、從輕」原則，本
    案之易刑處分，自應適用90年1月10日修正後刑法第41條第1
    項前段規定（即94年1月7日修正前）時之刑法相關法律及修
    正前罰金罰鍰提高標準條例第2條規定，予以論處，併此敘
    明〕。
四、至被告於系爭支票背面偽造背書之「陳韋國」之署押1枚，
    應依刑法第219條之規定，不問屬於犯人與否，宣告沒收之
    。
五、公訴意旨另以：被告乙○○受林君陽之託，欲為林君陽解決
    積欠丙○○之債務，遂持前開發票人為李永熙、票號PA0000
    000號、發票日為87年7月5日、帳號7517、票面金額新台幣
    51萬元、付款人為台南企銀中和分行之人頭支票1張，並在
    該支票背面偽造「陳韋國」之署押1枚以完成背書行為後，
    並以之為詐術，交付予丙○○之父黃瑞堂，使丙○○不疑有
    他，同意將林君陽之債務延期清償，而詐得林君陽3個月期
    間延期清償之利益得逞，嗣丙○○欲兌現支票時，因印鑑不
    符而不獲兌現，丙○○始發現受騙，因認被告此部分所為，
    亦涉犯刑法第339條第2項詐欺得利罪嫌云云。訊據被告對此
    固亦認罪在卷，惟按犯罪事實，應依證據認定之，無證據不
    得認定犯罪事實；刑事訴訟法第154條第2項定有明文。又認
    定不利於被告之事實，須依積極證據，苟積極證據不足為不
    利於被告事實之認定時，即應為有利於被告事實之認定，更
    不必有何有利之證據；認定犯罪事實所憑之證據，雖不以直
    接證據為限，間接證據亦包括在內，然而無論直接或間接證
    據，其為訴訟上之證明，須於通常一般之人均不致有所懷疑
    ，而得確信其為真實之程度者，始得據為有罪之認定，倘其
    證明尚未達到此一程度，而有合理性之懷疑存在時，即無從
    遽為有罪之確信，最高法院分別著有30年上字第816號及76
    年臺上字第498號判例可資參照。又按刑法第339條第2項之
    詐欺得利罪，以行為人施用詐術，使人陷於錯誤，得財產上
    之不法利益或使第三人得之為其構成要件，例如取得債權、
    免除債務之類等。向他人借得不能兌換之支票，用以抵償債
    務，只因藉此延緩債權人之追索，並無圖為免除其債務之意
    思，且事實上亦終無得以免除債務之可能，其延期利息仍須
    照附，即與以詐術得財產上不法利益之構成要件不合。查本
    件被告雖在系爭支票背面偽造「陳韋國」背書後持以交付予
    丙○○之父黃瑞堂行使之，使丙○○不疑有他，同意將林君
    陽之債務緩期清償，而系爭支票屆期後提示復因印鑑不符而
    不獲兌現，然林君陽積欠丙○○之債務暨利息並未因而免除
    ，亦未因此而獲得何財產上不法利益，揆諸前揭說明，被告
    所為核與以詐術得財產上不法利益之構成要件不合，此外，
    復未據檢察官就被告以系爭支票交付他人行使之，有得何財
    產上之不法利益或使第三人得之一節，提出其他積極證據證
    明之，尚難以刑法第339條第2項詐欺得利罪相繩，本應為無
    罪之諭知，然因公訴人認此部分與前揭經本院論罪科刑部分
    犯行，具有修正前刑法牽連犯裁判上一罪之關係（按修正前
    刑法第55條牽連犯之規定於新法施行後業經刪除，被告之犯
    一罪而其方法或結果另犯他罪，應予分論併罰。又修正後刑
    法第51條規定：數罪併罰，分別宣告其罪之刑，四、宣告之
    最重刑為無期徒刑者，不執行他刑。但罰金及從刑不在此限
    。
    五、宣告多數有期徒刑者，於各刑中之最長期以上，各刑合
    併之刑期以下，定其刑期。但不得逾30年。七、宣告多數罰
    金者，於各刑中之最多額以上，各刑合併之金額以下，定其
    金額。」比較新、舊法結果，無論依數罪併罰宣告無期徒刑
    （及罰金）或宣告有期徒刑（及罰金），均不若適用舊法之
    牽連犯以一罪之規定有利於被告），是就此部分爰不另為無
    罪之諭知，併此敘明。
據上論斷，應依刑事訴訟法第273條之1第1項、第299條第1項前
段，刑法第2條第1項但書、第216條、第210條、第219條、（修
正前）第41條第1項前段，罰金罰鍰提高標準條例第1條前段、（
修正前）第2條，現行法規所定貨幣單位折算新臺幣條例第2條，
判決如主文。
本案經檢察官甲○○到庭執行職務。
中    華    民    國    95    年    10    月    19    日
                  臺灣臺中地方法院刑事第五庭
                      法  官  吳崇道
以上正本證明與原本無異。
如不服本判決，應於判決送達後10日內，向本院提出上訴狀，上
訴於臺灣高等法院臺中分院(須附繕本)。
                      書記官  黃舜民
中    華    民    國    95    年    10    月    19    日
附錄本案論罪科刑法條
刑法第216條：
行使第210條至第215條之文書者，依偽造、變造文書或登載不實
事項或使登載不實事項之規定處斷。
刑法第210條：
偽造、變造私文書，足以生損害於公眾或他人者，處5年以下有
期徒刑。


司法院資訊處製作；財團法人民間司法改革基金會備份。
